最高法院民事判決　　　　　　　　　　　　　　　　九十一年度台上字第九二三號
　　上　訴　人　丙○○
　　　　　　　　乙○○
　　　　　　　　丁○○
　　共　　　同
　　訴訟代理人　呂勝賢律師
　　被 上訴 人　甲○○
　　　　　　　　戊○○
右當事人間請求返還土地事件，上訴人對於中華民國八十九年八月二十二日台灣高等
法院台中分院第二審判決（八十九年度上字第二０四號），提起上訴，本院判決如左
：
    主  文
原判決廢棄，發回台灣高等法院台中分院。
    理  由
本件上訴人主張：坐落南投縣竹山鎮○○段第一三四六、一三四七、一三四八地號土
地為伊所共有，被上訴人甲○○無權占用如第一審判決附圖（下稱附圖）所示第一三
四六地號Ｂ部分面積五二平方公尺、第一三四七地號Ａ部分面積一八平方公尺及第一
三四八地號Ａ部分面積二六平方公尺之土地；被上訴人戊○○亦無權占用第一三四七
地號Ｂ部分面積五五平方公尺及第一三四八號地號Ｂ部分面積四九平方公尺之土地，
伊自得依民法第七百六十七條規定，請求被上訴人交還占用之土地。又縱認兩造間就
系爭土地有租賃關係，其租賃期限亦已屆滿或因被上訴人欠租而由伊終止，被上訴人
仍應交還系爭土地等情，求為命被上訴人各將占用之土地交還予伊之判決。
被上訴人則以：兩造間就系爭土地有不定期限之租地建屋契約存在，伊係本於租約占
有系爭土地，非無權占有等語，資為抗辯。
原審維持第一審所為上訴人敗訴之判決，駁回其上訴，係以：上訴人前依物上請求權
請求被上訴人拆屋還地，經法院認定兩造間就系爭土地有不定期限之租地建屋契約存
在，因而判決上訴人敗訴確定，有原法院八十七年度上字第一０號民事判決及本院八
十八年度台上字第一三一三號民事裁定在卷可稽。確定裁判既認兩造間就系爭土地有
不定期租約，自生實質之既判力，兩造均應受其拘束，法院亦不得為相反之認定。次
查承租人支付租金有遲延者，出租人得定相當期限，催告承租人支付租金，如承租人
於其期限內不為支付，出租人始得終止租約。上訴人固於八十八年七月六日分別以存
證信函通知被上訴人，表示終止系爭租地建屋契約，惟該存證信函僅稱：「台端自認
自民國六十九年迄今未曾繳納租金每年一萬元，吾等亦得依土地法第一百零三條第四
款之規定，收回系爭土地」等語，並未定相當期限催告被上訴人支付租金，不生終止
系爭租約之效力。又甲○○所居住坐落於系爭土地上之台灣省南投縣竹山鎮○○街一
巷十七號房屋，及戊○○所居住坐落於系爭土地上之同巷十九號房屋，均仍堪使用，
有勘驗筆錄在卷可憑。上訴人主張系爭租約之租期應至房屋不堪使用時為止，被上訴
人之房屋均已不堪使用，租期業已屆滿等語，亦無足採。被上訴人係本於租賃契約占
有系爭土地，自屬有權占有，上訴人主張被上訴人係無權占有，依民法第七百六十七
條規定，請求被上訴人各將系爭土地交還，為無理由，不應准許等詞，為其判斷之基
礎。
按民事訴訟法第四百條第一項規定確定判決之既判力，惟於判決主文所判斷之訴訟標
的，始可發生。若訴訟標的以外之事項，縱令與為訴訟標的之法律關係有影響，因而
於判決理由中對之有所判斷，除同條第二項所定情形外，尚不能因該判決已經確定而
認此項判斷有既判力。查上訴人向台灣南投地方法院提起之八十六年度訴字第九五號
請求拆屋還地事件，其訴訟標的係民法第七百六十七條所定物上請求權，有該事件歷
審裁判在卷可稽（見一審卷二九頁以下），則該事件確定判決之既判力，自僅及於判
決主文就該訴訟標的所為之判斷，而不及於其他。原審認該事件確定裁判理由就兩造
間有否不定期租賃關係之判斷有既判力，上訴人不得為與該判斷相反之主張，進而為
上訴人敗訴之判決，非無可議。上訴論旨，指摘原判決不當，求予廢棄，非無理由。
據上論結，本件上訴為有理由，依民事訴訟法第四百七十七條第一項、第四百七十八
條第一項，判決如主文。
中      華      民      國    九十一    年      五      月     十六     日
                              最高法院民事第三庭
                                  審判長法官  林  奇  福
                                        法官  陳  國  禎
                                        法官  李  彥  文
                                        法官  陳  重  瑜
                                        法官  吳  麗  女
      右正本證明與原本無異
                                              書  記  官
中      華      民      國    九十一    年      五      月     三十     日
                                                                      Ｑ
